臺灣高等法院刑事判決　　　　　　　93年度上更(一)字第82號
上　訴　人　臺灣新竹地方法院檢察署檢察官
上　訴　人
即　被　告　甲○○
選任辯護人　陳　明律師
上列上訴人因被告違反著作權法等案件，不服臺灣新竹地方法院
89年度訴字第168號，中華民國89年12月29日第一審判決（起訴
案號：臺灣新竹地方法院檢察署88年度偵字第6280號、併辦案號
：89年度偵字第1148、5515號），提起上訴後，經最高法院發回
更審，本院判決如下：
    主  文
原判決撤銷。
甲○○以明知為侵害著作權之物，意圖營利而交付之方法侵害他
人之著作權為常業，累犯，處有期徒刑壹年貳月。
扣案如附表一、二、三所示之物均沒收。
    事    實
一、甲○○（原名許耀堂）曾於民國（下同）八十六年間因違反
    著作權法案件，經本院判處有期徒刑二月確定，於八十七年
    三月十七日執行完畢，猶不知悔改，其係設於新竹市○○路
    三十五號「建宏遊樂器」商店（即建億玩具行）負責人，竟
    意圖營利，並基於常業之犯意，明知(1)「ＧＡＭＥＢＯＹ」
    、「ＰＯＣＫＥＴＭＯＮＳＴＥＲ」、「ＳＵＰＥＲＭＡＲ
    ＩＯ」、「ＮＩＮＴＥＮＤＯ」、「日圖」、「瑪莉跳躍圖
    」、「瑪莉醫生圖」等商標圖樣，係日商任天堂股份有限公
    司（下稱任天堂公司）向經濟部中央標準局（現改制為智慧
    財產局）申請註冊取得商標專用權，指定使用於電視遊樂器
    程式遊戲光碟片及卡匣等商品，皆仍於商標專用權期間內，
    且任天堂公司所生產之上開商品，在國內市場行銷多年，品
    質著有信譽，為相關消費大眾所共知之商品，其中收錄之遊
    戲軟體係任天堂公司享有著作權之電腦程式著作，非經前揭
    擁有著作權公司之同意或授權，不得擅自重製或意圖營利而
    交付；(2)「ＰＳ設計圖」遊戲光碟係日商新力電腦娛樂股份
    有限公司（下稱新力公司）向經濟部中央標準局申請註冊取
    得商標專用權，指定使用於電腦、光碟等商品，皆仍於商標
    專用權期間內，且新力公司所生產之上開商品在國內市場行
    銷多年，品質著有信譽，為相關消費大眾所共知之商品，其
    中收錄如附表備註所載之遊戲軟體係新力公司享有著作權之
    電腦程式著作，非經前揭擁有著作權公司之同意或授權，不
    得擅自重製或意圖營利而交付；(3)「ＳＥＧＡ」遊戲光碟係
    日商西雅企業股份有限公司（下稱西雅公司）向經濟部中央
    標準局申請註冊取得商標專用權，指定使用於電腦、磁碟、
    磁片、光碟片等商品，皆仍於商標專用權期間內，且西雅公
    司所生產之上開商品，在國內市場行銷多年，品質著有信譽
    ，為相關消費大眾所共知之商品；(4)ＦＩＮＡＬＦＡＮＴＡ
    ＳＹⅧ（太空戰士第八代）遊戲光碟之「ＦＩＮＡＬＦＡＮ
    ＴＡＳＹ」商標圖樣，係日商思奎爾股份有限公司（下稱思
    奎爾公司）向經濟部中央標準局申請註冊取得商標專用權，
    指定使用於電腦、磁碟、磁片、光碟片等商品，皆仍於商標
    專用權期間內，且該電腦程式著作，係思奎爾公司所享有著
    作權之電腦程式著作，非經前揭擁有著作權公司之同意或授
    權，不得擅自重製或意圖營利而交付；且明知不詳姓名之成
    年人所兜售之如附表所示之遊戲光碟、卡匣，係他人未經著
    作權人之同意或授權擅自重製之侵害著作權之仿冒商標之重
    製物，且部分遊戲光碟片透過遊戲器之執行，於電視螢幕會
    顯現新力公司專用之之商標圖樣（「ＰｌａｙＳｔａｔｉｏ
    ｎ」、「ＰＳ設計圖」）暨「ＬｉｃｅｎｓｅｄＢｙＳｏｎ
    ｙＣｏｍｐｕｔｅｒＥｎｔｅｒｔａｉｎｍｅｎｔＩｎｃ．
    」（即經新力公司授權）、西雅公司專用之商標圖樣「ＳＥ
    ＧＡ」暨「PRODUCED BY OR UNDERLICENS E FROM SEGA
    ENTERPRISE LTD」（經西雅公司授權或製造）等文字，足以
    對外表示該等遊戲光碟片係新力公司、西雅公司授權生產之
    準私文書，另於遊戲卡匣之包裝紙盒、說明書及卡匣上有任
    天堂公司專用之「ＧＡＭＥＢＯＹ」、「ＰＯＣＫＥＴＭＯ
    ＮＳＴＥＲ」、「ＳＵＰＥＲＭＡＲＩＯ」、「ＮＩＮＴＥ
    ＮＤＯ」、「日圖」、「瑪莉跳躍圖」、「瑪莉醫生圖」等
    商標圖樣，竟意圖欺騙他人，基於販賣仿冒商標商品、行使
    偽造準私文書之概括犯意，及以明知為侵害著作權之物，意
    圖營利而交付之方法侵害他人之著作權為常業之犯意，自民
    國八十八年六月一日間起，至八十九年一月三十一日止，先
    後在該店，以遊戲光碟每片新台幣（下同）二十元、卡匣每
    個一、二百元之價格向不詳姓名之人購入非法重製侵害他人
    著作權之仿冒商標之遊戲光碟及卡匣，未經商標專用權人、
    著作權人之同意或授權，擅自在上址店內陳列，以遊戲光碟
    每片新台幣三十元、卡匣每個三百元至三百五十元之價格，
    連續多次出售交付予不特定之人，並行使偽以上開新力公司
    、西雅公司、任天堂公司名義製作經授權或製造之準私文書
    ，足以生損害於各該公司，而牟取利益，並以之為常業，侵
    害上開公司之商標專用權、著作權。嗣分別於八十八年八月
    十六日下午一時三十分許、八十九年一月三十一日下午七時
    十分許，在上址之店內經警查獲，並扣得甲○○所有如附表
    一、二、三所示之物。
二、案經日商任天堂公司、思奎爾公司、新力公司、西雅公司訴
    由內政部警政部署保安警察第二總隊第一大隊第四中隊、新
    竹警察局分別報請台灣新竹地方法院檢察署檢察官偵查起訴
    及移送本院併案辦理。
    理    由
一、訊據上訴人即被告甲○○固坦承於右揭時、地販賣上開仿冒
    商標之盜版遊戲光碟、卡匣事實無訛，惟矢口否認有前揭違
    反商標法、偽造文書之犯行，辯稱：前揭商標圖案，均須以
    改造後之遊樂器、光碟機、電腦主機之操作為媒介，而透過
    電磁輸出交換運算之作用，始於電視或電腦螢幕出現僅以伊
    所出售扣案之光碟片並不能單獨顯示商標圖案，而該商標圖
    案係他人盜錄之當然結果，伊所賣之光碟，外包裝上並未出
    現任何商標，即難謂有商標之使用，自無違反商標法云云。
二：惟查：
  (一)被告於前揭時地，販賣前揭違反商標法及著作權法商品之犯
    罪事實，為被告所自承，並經告訴人任天堂公司、思奎爾公
    司、新力公司、西雅公司指訴綦詳，復有在被告所經營之前
    開商店內查獲之現場照片附卷，及如附表所示侵害前開告訴
    人商標權、著作權之遊戲光碟片、遊戲卡匣及目錄扣案可資
    佐證。
  (二)如附表備註欄所載新力公司有著作權之光碟及思奎爾公司有
    著作權之遊戲光碟「太空戰士第八代」、任天堂公司之遊戲
    卡匣，均係日本之著作，日商新力公司、思奎爾公司上開著
    作，在台灣亦委由台灣總代理商英特全股份有限公司與日本
    同步銷售及公開散布，此有上開著作物之首次發行日一覽表
    、進貨單、發票及出貨單等資料足憑，而任天堂公司之卡匣
    電腦程式著作權，亦據其提出內政部著作權執照在卷可按，
    我國加入「世界貿易組織（WTO）」之前（九十一年一月一
    日之前），日本與我國間並無著作權保護之協定或條約，惟
    日本著作權法第六條第二款規定，與我國著作權法第四條第
    一款規定類似，是日本人之著作在我國首次發行者，自應受
    我國著作權法保護，上開各電腦程式著作，均符合我國著作
    權法第四條第一款之規定，得受我國著作權法之保護。
  (三)被告販賣之遊戲光碟片，告訴人日商新力公司為表彰來源及
    品牌，除將「PS設計圖」「SEGA」商標圖案灌入光碟片外，
    另將「LICENSEA BY SONG COMPUTER ENTERTAINMENT INC」
    （經新力公司授權）「PRODUCED BY OR UNDER LICENSE
    FROM SEGA ENTERPRISE LTD」（經西雅公司授權或製造）英
    文灌入光碟片內，經以改裝之電視遊戲器執行，於第二畫面
    均會顯現前開商標圖案及文字，業據本院先後勘驗屬實，有
    勘驗筆錄及照片附卷足憑（分見本院上訴卷第七四頁、上更
    (一)卷第二○五頁以下），且為被告所是認。
  (四)「ＰＳ設計圖」、「SEGA」、「ＦＩＮＡＬＦＡＮＴＡＳＹ
    」「ＧＡＭＥＢＯＹ」、「ＰＯＣＫＥＴＭＯＮＳＴＥＲ」
    、「ＳＵＰＥＲＭＡＲＩＯ」、「ＮＩＮＴＥＮＤＯ」、「
    日圖」、「瑪莉跳躍圖」、「瑪莉醫生圖」等商標圖樣，分
    別經告訴人公司新力公司、西雅公司、思奎爾公司、任天堂
    公司向前經濟部中央標準局註冊登記取得商標專用權，指定
    使用於電腦、錄有電腦程式之卡帶、磁碟、光碟及卡匣等商
    品上，現仍在專用權期間，亦有各該告訴人提出之中華民國
    商標註冊證在卷可按。且扣案之「ＦＩＮＡＬＦＡＮＴＡＳ
    Ｙ」第八代遊戲光碟及任天堂公司之遊戲卡匣，其包裝盒、
    說明書、卡匣上均有使用「ＦＩＮＡＬＦＡＮＴＡＳＹ」及
    「ＧＡＭＥＢＯＹ」、「ＮＩＮＴＥＮＤＯ」等商標，自外
    觀即可觀之，或經由遊戲機之執行而於螢幕出現任天堂公司
    專用之商標圖樣等情，亦經本院勘驗屬實，並拍攝勘驗照片
    在卷供參。被告雖辯稱不知所販賣遊戲光碟片係使用他人商
    標之仿冒品，且外觀上均無出現任何商標云云，然被告既已
    知悉所販賣者為仿冒遊戲光碟片，則該等光碟片必經其觀看
    ，否則如何向人推銷？又仿冒他人商標之商品，本身即足以
    使消費者產生混淆或誤認，縱購買者以低價購得知悉係仿冒
    品，惟對於其餘購買該商品之廣大消費者及商標專用權人而
    言，仍會因行為人之販賣行為而產生被欺騙之感覺，是販賣
    仿冒商標商品之行為人，仍屬有欺騙他人之意圖，自與修正
    前商標法第六十三條販賣仿冒商標商品罪之構成要件相當。
    是被告辯稱不知所賣者為仿冒告訴人註冊商標之商品，顯為
    事後卸責之詞，不足採信。
  (五)按商標法第六條第一項明定：「本法所稱商標之使用，係指
    為行銷之目的，將商標用於商品或其包裝、容器、標帖、說
    明書、價目表或其他類似物件上，而陳列或散布。」，並不
    以行銷於外為必要。又透過電磁作用，如以遊樂器、光碟機
    、電腦主機之操作為媒介，始於電視或電腦螢幕前出現商標
    圖樣者，其標示型態足使一般商品購買人認識其表彰商品之
    來源者，解釋上應認屬於商標法第六條第一項之所稱之其他
    類似物件之範疇。
  (六)又以錄音、錄影或電磁紀錄藉機器或電腦處理所顯示之聲音
    、影像或符號，足以表示其用意之證明者，依刑法第二百二
    十條第二項規定，以文書論。又文書之行使，每每因文書之
    性質、內容不同而異，而近代社會對於錄音、錄影、電腦之
    使用，日趨普遍，並有漸以取代一般文書之趨勢，故現行刑
    法將錄音、錄影、電磁紀錄視為準文書，以應因實際需要，
    並使法律規定能與科技發展之狀況與時俱進。是就偽造之刑
    法第二百二十條第二項之準文書而言，其內容因須藉由機器
    設備或電腦處理，始能顯示於外，而表示該文書內容及一定
    用意，故於行為人將偽造之準私文書藉由機器或電腦處理，
    對相對人顯示時，因其已有使用該偽造準文書之行為，該行
    為即達於行使偽造準私文書之程度，固不待言。唯若於因販
    賣而交付該偽造準文書之情形，如販賣交付者與買受收受者
    ，均明知藉由機器或電腦處理即可以顯示聲音、影像或符號
    之方式，表明該準文書之一定用意，則販賣者交付該錄音、
    錄影或電磁紀錄予買受者之同時，自已將該準文書置於隨時
    可得發生文書功能之狀況，而達於行使之程度，此時即無待
    販賣者於形式上更有所主張（如翻印他人著作出版物，並於
    著作物底頁，依出版社原載著作人、發行人、印刷者等一併
    加以翻印，則販賣圖利者，交付該侵害他人著作權之著作物
    予買受人時，即已構成行使偽造準私文書罪，無須就該著作
    物底頁所載偽造之內容更有所主張）（參照最高法院四十九
    年台非字第二四號判例意旨、最高法院九十一年度台上字第
    四○七五號刑事判決意旨）。
  (七)刑法上所謂常業犯，指反覆以同種類行為為目的之社會活動
    之職業性犯罪而言，至於犯罪所得之多寡，是否恃此犯罪為
    唯一之謀生職業，則非所問，縱令兼有其他職業，仍無礙於
    該常業犯罪之成立（參照最高法院八十五年台上字第五一○
    號判例意旨）。是侵害著作權之常業犯，指有反覆以侵害著
    作權為目的之同種類社會活動之職業性犯罪而言，至於犯罪
    所得之多寡，是否恃此犯罪為唯一的謀生職業，則非所問，
    縱另兼有其他職業，或犯罪所得不多，均無礙於常業犯之成
    立。查被告以固定店面販賣仿冒盜版遊戲光碟、卡匣，且尚
    提供目錄供顧客選購，前後兩次被查獲之仿冒盜版遊戲光碟
    、卡匣數量多達近兩萬片，規模非小，堪認其係反覆以同種
    類行為為目的之社會活動為事實欄所示違反著作權法犯行，
    即應論以常業犯。
  (八)綜上所述，本件事證已臻明確，被告所辯無非卸責避就之詞
    ，不足採信，其犯行洵堪認定，應依法論處。
四、查被告行為後，商標法業於九十二年五月二十八日修正公布
    ，同年十一月二十八日生效施行，修正前商標法第六十二條
    第一款之規定：「意圖欺騙他人，於有關同一商品或類似商
    品，使用相同或近似於他人註冊商標之圖樣者」，修正後商
    標法移列為八十一條第一款：「未得商標權人或團體商標權
    人同意，於同一商品或服務，使用相同之註冊商標或團體商
    標者」，至「明知為前條商品而販賣」之罰則由原先之第六
    十三條，改列為第八十二條，雖刑度並無差異，但修正前商
    標法第六十二條第一款之規定，其犯罪構成要件尚有「意圖
    欺騙他人」之要件，而修正後之商標法八十一條已將上開犯
    罪構成要件刪除，比較結果，舊法之犯罪構成要件較嚴格，
    較有利於被告，依刑法第二條第一項但書規定，自應適用修
    正前之商標法。又著作權法第九十四條業於九十二年七月九
    日修正公布，將之修正為第九十四條第一項，法定本刑提高
    為「一年以上七年以下有期徒刑，得併科新台幣三十萬元以
    上三百萬元以下罰金」，第八十七條第二款之構成要件則做
    文字修正並移列同條第六款，並經總統於九十二年七月九日
    公布，同年月十一日生效，另著作權法第九十三條第三款之
    構成要件，除作文字修改並改列為第二款外，並增列拘役刑
    及提高併科罰金刑之額度，並經總統於九十三年九月一日公
    布，同年月三日生效。綜合比較新舊法之規定，以舊法較有
    利於被告，依刑法第二條第一項但書，仍應適用九十二年七
    月九日修正前之著作權法。核被告所為，係犯修正前商標法
    第六十三條之販賣仿冒商標商品罪、修正前著作權法第九十
    四條、第九十三條第三款、第八十七條第二款之以明知為侵
    害著作權之物，意圖營利而交付之方法侵害他人之著作權為
    常業罪、刑法第二百十六條、第二百二十條第二項、第一項
    、第二百十條之行使偽造準私文書罪。其意圖散布而持有侵
    害著作權之物之低度行為為意圖營利而交付侵害著作權之物
    之高度行為所吸收而不另論罪。被告先後多次販賣仿冒商標
    商品、行使偽造準私文書之犯行，均時間緊接、方法相同、
    觸犯構成要件相同之罪名，顯係基於概括之犯意為之，係連
    續犯，應依刑法第五十六條之規定各論以一罪，並均依法加
    重其刑。又被告一個販賣行為，同時觸犯上開三罪名，其違
    反商標法及行使偽造準私文書之犯行，同時侵害多家公司之
    法益，為想像競合犯（參照最高法院八十六年度台非字第二
    四一號刑事判決意旨），應依刑法第五十五條之規定，從一
    重之九十二年七月九日修正前著作權法第九十四條之以犯修
    正前著作權法第九十三條第三款（即以修正前著作權法第八
    十七條第二款所定明知為侵害著作權之物，意圖營利而交付
    之方法侵害他人之著作權）之罪為常業處斷。被告曾有事實
    欄所示之前科紀錄，有本院被告全國刑案紀錄表附卷可據，
    其受有期徒刑二月執行完畢五年內，再犯本件有期徒刑以上
    之罪，應依累犯之規定，遞加重其刑。又被告於八十九年一
    月三十一日被查獲之犯行，雖未經檢察官起訴，惟該部分之
    販賣仿冒商標商品罪、行使偽造準私文書罪部分與起訴之犯
    罪事實有連續犯裁判上一罪之關係，其常業侵害著作權罪與
    起訴部分亦有實質上一罪之部分關係，均為起訴效力所及，
    本院自得併審之，附此敘明。
五、原審認被告所犯罪證明確，予以論罪科刑，固非無見。惟查
    (一)原判決就被告行使偽造準私文書部分認為犯罪不成立，尚
    有未洽；(二)原判決關於被告於八十九年一月三十一日復被查
    獲之犯行，未經檢察官起訴，原審併予論科，並未說明併予
    審判之理由，亦有可議；(三)被告行為後，商標法、著作權法
    均已修正，原判決未及為新舊法之比較適用，亦屬未合；公
    訴人提起上訴，指摘原判決不當，即為有理由，自應由本院
    予以撤銷改判。至被告上訴意旨，仍執陳詞否認有違反商標
    法之犯行，為無理由，併此敘明。爰審酌被告貪圖不法利益
    ，販賣仿冒之盜版品，對於社會交易秩序及我國保護智慧財
    產權之國際形象影響非淺，惟犯後尚能坦承販賣犯行，態度
    堪屬良好，並參酌其智識程度、販賣仿冒遊戲光碟片數量、
    所得利益、告訴人所受之損害等一切情狀，量處有期徒刑一
    年二月。又扣案附表一編號一、二及附表二編號一、三新力
    公司之光碟，附表三之遊戲卡匣，均係被告所有供犯侵害著
    作權常業罪所使用之物，均依刑法第三十八條第一項第二款
    之規定予沒收。另附表一編號四、附表三編號二所載目錄十
    九本，均係被告所有，供犯前揭違反商標法、著作權法所使
    用之物，亦應依刑法第三十八條第一項第二款之規定予以沒
    收。至附表所載其他扣案光碟、卡匣，係被告違反修正前商
    標法第六十三條所意圖販賣而陳列之物，依同法第六十四條
    之規定予以宣告沒收。
六、另公訴人認被告所販賣之前開光碟中尚有侵害告訴人美商
    Electronic Arts inc.享有著作權之「NBA LIVE 2000」、
    「NBA 99」、「NCAA MARCH MADNESS 2000」、「FIFA ROAD
    TO WORLD CUP 98」、「KNOCKOUT KINGS」、「FIFA 99」之
    電腦軟體，認被告此部分犯行涉有侵害著作權罪嫌（即移送
    併辦案號八十九年度偵字第二二五三號）；惟公訴人並未說
    明何以被告有此部分之犯行，且前揭扣案物品，亦未發現有
    此部分告訴人公司所指述之光碟，自難認被告有此部分之犯
    行，被告此部分犯行，應退由公訴人另行偵處。
據上論斷，應依刑事訴訟法第三百六十九條第一項前段、第三百
六十四條、第二百九十九條第一項前段，九十二年七月九日修正
前著作權法第九十四條、修正前商標法第六十三條、第六十四條
，刑法第十一條前段、第二條第一項但書、第五十六條、第二百
十六條、第二百二十條第二項、第一項、第二百十條、第五十五
條、第四十七條、第三十八條第一項第二款，判決如主文。
本案經檢察官田炳麟到庭執行職務。
中　　華　　民　　國　　94　　年　　7　　月　　 8 　　日
　　　　　　　　　刑事第十三庭  審判長法　官  劉景星
                                      法  官  陳博志
                                      法  官  李春地
以上正本證明與原本無異。
如不服本判決，應於收受送達後十日內向本院提出上訴書狀，其
未敘述上訴之理由者並得於提起上訴後十日內向本院補提理由書
（均須按他造當事人之人數附繕本）。
                                      書記官  柳秋月
中　　華　　民　　國　　94　　年　　7 　　月　　11　　日
附錄：本案論罪科刑法條全文
九十二年七月九日修正前著作權法第九十四條
以犯第九十一條、第九十二條或第九十三條之罪為常業者，處一
年以上七年以下有期徒刑，得併科新臺幣四十五萬元以下罰金。
修正前商標法第六十三條
明知為前二條商品而販賣、意圖販賣而陳列、輸出或輸入者，處
一年以下有期徒刑、拘役或科或併科新臺幣五萬元以下罰金。
